臺灣桃園地方法院民事判決　　　　　　　 94年度訴字第970號
原　　　告　乙○○
被　　　告　甲○○
上列當事人間請求所有權移轉登記事件，於民國94年9 月22日言
詞辯論終結，本院判決如下：
    主  文
被告應將坐落桃園縣楊梅鎮○○○段一九三之五九地號土地，所
有權應有部分一○○○○分之二三，及其上門牌號碼桃園縣楊梅
鎮○○○路三七二號三樓建物所有權全部，移轉登記予原告。
訴訟費用由被告負擔。
    事實及理由
一、本件原告起訴主張：其於民國93年8 月9 日購買坐落桃園縣
    楊梅鎮○○○段193 之59地號土地，所有權應有部分10,000
    分之23及其上門牌號碼桃園縣楊梅鎮○○○路372 號3 樓建
    物所有權全部，惟因早年投資房市虧損，造成個人信用破產
    ，無法向銀行辦理貸款，而被告與原告亦有合作關係，兩造
    乃約定：將系爭房地所有權登記為被告名義，再以系爭房地
    作為抵押標的向銀行申辦貸款，系爭房地之定金及貸款均由
    原告負責繳交，並由原告占有使用；詎嗣被告因向原告求愛
    不成，竟對外自稱為系爭房地真正所有權人，向系爭房地管
    理委員會申請磁卡進出大門及停車場，復屢次請鎖匠前來開
    鎖欲強行進入系爭房地對原告有不軌舉止，使原告身心遭受
    極大壓力，原告多次口頭表示終止借名契約，並要求變更系
    爭房地登記名義人，均為被告所拒，爰向被告終止借名登記
    契約，請求被告將系爭房地移轉登記予原告，並聲明如主文
    所示。
二、被告則以：系爭房地係其買受供作公司員工宿舍使用，原告
    因為其公司員工，故而暫借其居住使用，兩造間並無借名登
    記契約存在，其委託原告辦理系爭房地買受事宜，系爭房地
    之價金170 萬元亦係由其支付，原告遲未將系爭房地相關證
    件交還被告，復侵占公司鉅額公款等語，資為抗辯，並聲明
    ：原告之訴駁回。
三、原告主張系爭房地之不動產買賣契約書係於93年8 月9 日簽
    定，以原告為買受人，約定指定登記名義人為被告，總價金
    170 萬元，於93年7 月27日給付定金10萬元，同年8 月9日
    給付簽約金7 萬元，均係以被告經營之錦青環保科技有限公
    司（下稱錦青公司）簽發、付款人為聯信商業銀行桃園分行
    、票號各為ECC0000000、ECC0000000號之同額支票支付，餘
    款153 萬元則以系爭房地為抵押標的，以被告名義向合作金
    庫銀行士林分行貸款153 萬元支付等情，為被告所不爭執，
    復有原告提出不動產買賣契約書、土地及建物登記謄本及被
    告提出支票影本2 紙為證，應堪信為真實。
四、原告復主張系爭房地係由其買受，借名登記於被告名下，今
    已向被告終止借名登記契約，被告應將系爭房地所有權移轉
    登記予原告，被告則以前揭情詞置辯，茲本件之爭點為兩造
    間就系爭房地究有無借名登記契約存在？
（一）經查，系爭房地之不動產買賣契約書之立契約書人買方為
      原告，賣方為訴外人廖文權，原告並依契約第3 條第4 款
      約定被告為指定登記名義人等情，有原告提出不動產買賣
      契約書為證。又原告主張買受系爭房地之付款方式係因被
      告前積欠其報酬500 萬元，除以面額10萬元之支票3 紙及
      面額7 萬元之支票1 紙給付原告外，餘款暫時無法付清，
      其於買受系爭房地時定金10萬元及簽約金7 萬元係以被告
      給付報酬之支票支付，並與被告約定由被告登記為系爭房
      地所有權人，以系爭房地向銀行抵押貸款153 萬元支付尾
      款等情，有原告提出兩造簽立之付款條件協議書及被告以
      錦青公司名義簽發、到期日95年6 月30日、付款人聯信商
      業銀行桃園分行、票號ECC0000000號、面額500 萬元之支
      票1 紙為證，被告就其曾同意給付原告報酬500 萬元及簽
      立前開付款協議書及支票乙節亦不否認，且稽之該付款條
      件協議書上載明「付款方式：1.4/8 現金200,000 。4/ 9
      退回現金20萬，更換支票2 張（票號ECC0000000、ECC000
      0000）共計20萬元。2.7/26支票1 張（票號ECC0000000）
      10萬元。3.8/ 6支票1 張（票號ECC0000000）7 萬元」，
      是系爭房地之定金10萬元、簽約金7 萬元固係以被告簽發
      之錦青公司為發票人之票號ECC0000000、E0000000號之支
      票支付，價金尾款153 萬元則係以系爭房地為抵押由被告
      向銀行申貸153 萬元支付，惟被告簽發及交付前開支票及
      貸款係為清償積欠原告之報酬500 萬元，非為履行系爭房
      地買賣契約之給付買賣價金義務，是系爭房地買賣價金之
      付款人應為原告，被告徒系爭房地之定金、簽約金及尾款
      係以錦青公司簽發之支票及其申貸之貸款支付而謂系爭房
      地由其付款買受云云，殊非可採。
（二）被告固抗辯系爭房地係其委託原告出面買受作為錦青公司
      宿舍云云，惟查，系爭房地自買受時起，所有權狀、買賣
      契約書、訂購單、房屋稅繳款書、管理費收據均由原告繳
      交保管，系爭房地亦由原告占有使用等情，有原告提出土
      地及建物所有權狀、房屋稅繳款書、管理費收據為證，被
      告對此並不爭執，惟抗辯：原告於受託處理系爭房地買賣
      事宜，於辦理完畢後遲未將相關證件交予被告云云。惟查
      ，系爭房地係以原告為買受人與出賣人簽定不動產買賣契
      約書，被告僅係原告與出賣人間約定以之系爭房地指定登
      記名義人如前述，且稽之原告所提出其與系爭房地銷售公
      司訂定之正式訂購單上第8 條亦特別以手寫方式加註約定
      「買方本人無法登記，指定登記名義人」等語，益徵原告
      主張系爭房地係其於買受時因考量向銀行申辦貸款而借名
      登記於被告名下等語，應屬實在。況原告於93年8 月9 日
      簽定系爭房地不動產買賣契約，於93年9 月8 日辦理系爭
      房地所有權移轉登記為被告名義，苟被告或錦青公司為系
      爭房地實際買受人，何以對原告以個人名義訂定系爭房地
      買賣契約未表異詞，且竟從未與向原告要求交付系爭房地
      所有權狀，此與常情顯然有悖。再者，被告就其委託原告
      辦理系爭房地買賣事宜，亦始終無法舉證以實其說，是其
      所辯尚無可採。
五、按當事人之一方借用他方之名義為不動產之登記，仍自行保
    有管理及處分之權利，雖未有任何經濟上之特定目的，與信
    託法第1 條規定：「稱信託者，謂委託人將財產移轉或為其
    他處分，使受託人依信託本旨，為受益人之利益或為特定之
    目的，管理或處分信託財產之關係」之情形，尚屬有間，惟
    仍不妨成立類似信託之委任借名登記契約，自可類推適用民
    法有關委任之規定。又依民法第549 條第1 項規定，委任契
    約之當事人之任何一方，得隨時終止契約。又無法律上之原
    因而受利益，致他人受損害者，應返還其利益。雖有法律上
    之原因，而其後已不存在者，亦同，民法第179 條亦有明文
    。查原告將系爭房地登記於被告名下，僅係依兩造間之借名
    登記契約，則類推適用民法第549 條第1 項規定，原告當庭
    向被告為終止借名契約之意思表示，洵屬於法有據，從而，
    原告依不得當利之法律關係，請求被告將系爭房地所有權移
    轉登記予原告，為有理由，應予准許。
六、本件判決之基礎已臻明確，兩造其餘之攻擊防禦方法及舉證
    ，核與判決無影響，毋庸一一論述，併此敘明。
七、據上論結，本件原告之訴為有理由，依民事訴訟法第78條，
    判決如主文。
中　　華　　民　　國　　94　　年　　10　　月　　6 　　日
                  民事第一庭    法　官　賴惠慈
以上正本係照原本作成
如對本判決上訴，須於判決送達後20日內向本院提出上訴狀
中　　華　　民　　國　　94　　年　　10　　月　　6 　　日
                                書記官　黃泰能
